【裁判字號】    99,勞上,4
【裁判日期】    990504
【裁判案由】    給付資遣費
【裁判全文】
臺灣高等法院臺中分院民事判決           99年度勞上字第4號
上  訴  人  裕毛屋企業股份有限公司
法定代理人  戊○○
訴訟代理人  詹漢山  律師
複  代理人  謝英吉  律師
            甲○○
被  上訴人  丙○○
            丁○
上二人共同
訴訟代理人  林基豐  律師
複  代理人  乙○○
上列當事人間請求給付資遣費事件，上訴人對於民國98年11月30
日臺灣彰化地方法院98年度勞訴字第19號第一審判決提起上訴，
本院於99年4月20日言詞辯論終結，判決如下：
    主      文
上訴駁回。
第二審訴訟費用由上訴人負擔。
    事實及理由
一、被上訴人起訴主張：被上訴人丙○○、丁○分別自民國（下
    同）77年7 月、11月起受僱於上訴人，詎上訴人公司總經理
    謝明達任職後，即對被上訴人在內之多位資深員工極盡刁難
    ，並以言語多次侮辱、恐嚇，被上訴人實在忍無可忍。自98
    年5月18日至6月19日間，總經理謝明達在開會時以「幹，死
    木頭，你們這些垃圾，說你們垃圾不過份，改天再查，查到
    手與腳都剁掉：：：」、「是你沒爛鳥」、「如再唱反調，
    會死得很難看，我會叫你走到哪裡都沒有工作：：：有氣魄
    ，自己提出辭呈」、「不像丁○沒爛鳥，只會混飯吃：：：
    不像你沒爛鳥，不像你們沒爛鳥」、「沒有的話，來修理丁
    ○，抓來打也不要緊：：：」等語侮辱、恐嚇被上訴人，核
    其所為已構成勞動基準法第14條第1 項第2、6款規定，被上
    訴人自得依同法第14條第1、2項規定終止契約。被上訴人二
    人已於98年6 月24日分別以存證信函依法通知上訴人終止勞
    動契約。勞動契約經終止後，被上訴人丙○○請求之明細如
    下：資遣費新台幣（下同）1,004,226元。加班共計262
    小時，加班費80,696元。未休假152日，薪資共327,684元
    。合計1,412,6 06元；被上訴人丁○請求之明細如下：資
    遣費876,736元。加班共計1632.4小時，加班費450,542元
    。未休假141 日，薪資共272,130元，合計1,599,408元。
    惟經向上訴人催討，上訴人皆拒絕給付，為此乃提起本訴，
    求為判決命上訴人應給付被上訴人丙○○1,412,606 元，及
    自起訴狀繕本送達翌日起至清償日止，按年息5%計算之利息
    ；上訴人應給付被上訴人丁○1,599,408 元，及自起訴狀繕
    本送達翌日起至清償日止，按年息5%計算之利息；上訴人並
    應分別發給被上訴人二人非志願離職證明書。
二、上訴人於原審則以：對於被上訴人所提錄音光碟內容不爭執
    ，但確實原因係因為被上訴人在工作上屢屢達不到要求，謝
    明達盛怒之下才說出上開言詞，況謝明達僅係上訴人公司之
    總經理，非被上訴人之雇主，其亦非雇主之家屬，不符合勞
    動基準法第14第2 款及17條規定，故被上訴人之請求為無理
    由。又對於被上訴人請求金額之計算方式，除加班費部分外
    其餘項目皆不爭執等語，資為抗辯。
三、原審以被上訴人主張上訴人總經理對其等有重大侮辱之行為
    ，業據提出錄音光碟及譯文為證，且為上訴人所不爭執，堪
    信為真實。又上訴人雖辯稱總經理並非雇主云云，惟所謂雇
    主係指僱用勞工之事業主、事業經營之負責人或代表事業主
    處理有關勞工事務之人，勞動基準法第2 條規定甚明，是總
    經理自係勞動基準法所稱之雇主，上訴人所辯，委無可採。
    因認被上訴人主張依勞動基準法第14條規定終止勞動契約，
    於法有據，乃判命上訴人給付被上訴人丙○○資遣費1,004,
    226元、未休假薪資327,684元，給付被上訴人丁○資遣費87
    6,736元、未休假薪資272,130元，及均自起訴狀繕本送達翌
    日即98年7 月25日起至清償日止，按年息5%計算之法定遲延
    利息，並發給非自願離職證明書（被上訴人逾此所為之請求
    部分，經原審駁回其訴後，則未據聲明不服）。
四、上訴人對原審所受敗訴判決部分聲明不服，求為判決：(一)原
    判決不利於上訴人部分廢棄。(二)上開廢棄部份，被上訴人在
    第一審之訴及假執行之聲請均駁回。(三)第一、二審訴訟費用
    由被上訴人負擔。其陳述略以：勞動基準法第14條第1項第2
    款所稱之「重大侮辱」，應就具體事件，衡量受侮辱者所受
    侵害之嚴重性，斟酌雇主及勞工雙方之職業、教育程度、社
    會地位、行為時所受之刺激、行為時之客觀環境及平時使用
    語言之習慣等一切情事為綜合之判斷，並視侮辱行為是否已
    達嚴重影響勞動契約之繼續存在以為斷，非一有侮辱之行為
    ，即構成勞工得不經預告終止勞動契約之事由。而勞工對雇
    主有忠誠之義務，雇主為維護企業內部秩序，對於不守公司
    紀律之勞工亦得以懲處。上訴人之總經理係因被上訴人未能
    按照公司規定之工作內容完成其工作，一時氣憤，始對被上
    訴人說出如錄音光碟內容之言詞，乃基於維護企業內部秩序
    ，盛怒之下所為之過激言詞，自難認其情節已屬重大，而構
    成「重大侮辱」之行為。又被上訴人請求支付未休假薪資部
    分，僅提出其自行製作之「丙○○請求項目、說明及金額概
    算表」、「丁○請求項目、說明及金額概算表」為證，並未
    證明其得以領取未休假日數分別為152、141日薪資之證據，
    經查被上訴人未休假天數換算工資，丙○○部分為 153,169
    元、丁○部分為129,231 元，該部分原審判決顯然錯誤。另
    勞工請求發給服務證明書，勞基法第19條並未規定應記載事
    項之範圍為何，故雇主並無發給「非自願離職證明書」之義
    務云云。
五、惟上訴人公司總經理謝明達自98年5月18日至6月19日間，多
    次在開會時以「「幹，死木頭，你們這些垃圾，說你們垃圾
    不過份，改天再查，查到手與腳都剁掉：：：」、「是你沒
    爛鳥」、「如再唱反調，會死得很難看，我會叫你走到哪裡
    都沒有工作：：：有氣魄，自己提出辭呈」、「不像丁○沒
    爛鳥，只會混飯吃：：：不像你沒爛鳥，不像你們沒爛鳥」
    、「沒有的話，來修理丁○，抓來打也不要緊：：：」等語
    ，已盡對被上訴人為人格侮辱，自堪認嚴重影響勞動契約之
    繼續存在，而構成勞工得不經預告終止勞動契約之事由。關
    於被上訴人請求支付未休假薪資部分，被上訴人於原審已提
    出「丙○○請求項目、說明及金額概算表」、「丁○請求項
    目、說明及金額概算表」，列明丙○○尚欠未休假152 日薪
    資327,684元、丁○尚欠未休假141 日薪資272,130元為請求
    ，並為上訴人所不爭執，則原審據以判命給付，即無不合。
    上訴人於本審就此再為爭執，顯屬無據。又勞基法第19條既
    規定勞動契約終止時，勞工如請求發給服務證明書，雇主或
    其代理人不得拒絕，而本件被上訴人既因本件事故非自願離
    職，則其執此請求發給「非自願離職證明書」，原審判准其
    請求，亦無違誤。上訴意旨指摘原判決不當，求予廢棄改判
    ，為無理由，其上訴應予駁回。
六、本件事證已臻明確，兩造所提其餘攻擊防禦方法及舉證，與
    判決結果不生影響，爰不一一論述。
七、據上論結，本件上訴為無理由，依民事訴訟法第449條第1項
    、第78條，判決如主文。
中    華    民    國    99    年    5     月    4     日
                民事第五庭    審判長法  官  童有德
                                    法  官  王重吉
                                    法  官  古金男
以上正本係照原本作成。
如對本判決上訴，須於收受判決送達後20日內向本院提出上訴書
狀，其未表明上訴理由者，應於提出上訴後20日內向本院提出上
訴理由書（須按他造人數附具繕本）。
上訴時應提出委任律師為訴訟代理人之委任狀。具有民事訴訟法
第466條之1第1項但書或第2項之情形為訴訟代理人者，另應附具
律師及格證書及釋明委任人與受任人有該條項所定關係之釋明文
書影本。
                                    書記官  瑞芳
中    華    民    國    99    年    5     月    4     日
                                                      Ｓ

司法院資訊處製作；財團法人民間司法改革基金會備份。
